【裁判字號】    95,家上,30
【裁判日期】    950705
【裁判案由】    離婚等
【裁判全文】
臺灣高等法院高雄分院民事判決          95年度家上字第30號
上  訴  人
即被上訴人  甲○○
訴訟代理人  樓嘉君律師
被  上訴人
即  上訴人  乙○○
上列當事人間離婚等事件，上訴人對於中華民國95年2 月27日臺
灣高雄地方法院95年度婚字第796 號第一審判決提起上訴，本院
於95年6 月21日言詞辯論終結，判決如下：
    主  文
原判決關於(一)駁回甲○○離婚之訴部分(二)駁回甲○○後開第三項
請求賠償離婚之非財產上損害部分(三)第(一)項命乙○○給付通姦之
非財產上損害之金額超過新台幣拾萬元本息部分及該部分假執
行之宣告(四)訴訟費用之裁判，均廢棄。
准甲○○與乙○○離婚。
乙○○應再給付甲○○新台幣拾萬元及自本件判決離婚確定翌
日起，至清償日止，按週年利率百分之五計算之利息。
上廢棄(三)部分，甲○○在第一審之訴，駁回。
甲○○、乙○○其餘之上訴，均駁回。
第一、二審訴訟費用由乙○○負擔四分之三，餘由甲○○負擔。
    事實及理由
一、乙○○經合法通知，無正當理由，未於言詞辯論期日到場，
    核無民事訴訟法第386 條各款所列情形，爰依甲○○聲請，
    由其一造辯論，而為判決，合先明。
二、本件甲○○起訴主張，兩造於84年1 月14日結婚，初尚和睦
    ，詎乙○○於93年1 月間起即未再給付生活費，並常因細故
    以「賤女人」、「幹娘」、「去死好了」等不堪入耳之言
    語羞辱張女，並藉各種理由逼迫張女同意離婚，且曾掐張女
    脖子，抓頭撞牆，出手毆打眼睛，及用枕頭悶口等暴力行為
    。於91年間不顧張女好不容易人工受精成功，而要求張女擺
    地攤，終致流產，並於93年2 月間起，在高雄市○○路321
    號兩造經營天珠買賣之芝宇軒實業行之2 樓，與店員蔡秀苓
    連續通姦2 次，此後更加疏遠甲○○，迨至93年4 月20日甲
    ○○在乙○○手機發現其與蔡秀苓互傳內容親暱之簡訊，加
    以質問後，經乙○○坦承，始知上開姦情，此後乙○○即離
    家，對甲○○不再聞問，蔡秀苓並於93年11月20日生下1 名
    男嬰，至此兩造感情業已恩斷情絕，婚姻實已難以維持，乙
    ○○於本件審理中亦狀稱不願再與甲○○維持婚姻，爰依民
    法第1052條第1 項第2 、5 款、第2 項規定，訴請離婚，並
    依民法第1056條第2 項規定，請求乙○○應賠償離婚之非財
    產上損害新台幣（下同）50萬元，又乙○○與人通姦，甲○
    ○亦得基於侵權行為之法律關係，請求乙○○賠償非財產上
    之損害50萬元，爰求為判決：(一)准甲○○與乙○○離婚。(二)
    乙○○應給付甲○○50萬元，及自起訴狀繕本送達之翌日起
    至清償日止，按週年利率百分之五計算之利息。(三)乙○○應
    給付甲○○50萬元，及自起訴狀繕本送達翌日起，至清償日
    止，按週年利率百分之五計算之利息。原審法院准甲○○因
    乙○○通姦依侵權行為之法律關係請求賠償非財產上損害50
    萬元本息部分，駁回其餘之請求。甲○○於本院上訴聲明：
    (一)原判決不利甲○○部分，廢棄。(二)准甲○○與乙○○離婚
    。(三)乙○○應再給付甲○○50萬元及自起訴狀繕本送達翌日
    起，至清償日止，按週年利率百分之五計算之利息。(四)訴訟
    費用由乙○○負擔。對對造乙○○上訴之答辯聲明：(一)對造
    乙○○上訴駁回。(二)訴訟費用由對造乙○○負擔。
三、乙○○則以：否認以不堪入耳之言語辱甲○○或對甲○○
    施以暴力行為，亦未強迫甲○○擺地攤，致使張女流產，伊
    係遭張女趕出家門，豈有反被指為惡意遺棄配偶之理，惟兩
    造婚姻至此地步，亦無再維持之必要，對甲○○訴請離婚並
    不爭執，又乙○○通姦行為揭發後，兩造已就因通姦及離婚
    所生之損害賠償達成協議，由乙○○將所有門牌號碼高雄市
    三民區○○路324 巷2 號5 樓房地，以贈與為原因移轉登記
    予甲○○，並將芝宇軒實業行天珠店之經營權歸由甲○○，
    自已負擔該店貨款債務89萬元，甲○○自不得再請求賠償云
    云資為抗辯。於本件上訴聲明：(一)原判決不利乙○○部分廢
    棄。(二)上廢棄部分，甲○○在第一審之訴，駁回。(三)訴訟費
    用由甲○○負擔。(四)如受不利判決，願供擔保，請宣告免假
    執行。對對造甲○○上訴之答辯聲明：(一)對造甲○○上訴聲
    明第(三)項，駁回。(二)訴訟費用由對造甲○○負擔。
四、甲○○主張，兩造於84年1 月14日結婚，婚姻關係尚存續中
    ，乙○○於93年2 月間起，在高雄市○○路321 號兩造經營
    天珠買賣之芝宇軒實業行之2 樓，與店員蔡秀苓連續通姦2
    次，於93年4 月20日經甲○○在乙○○手機發現該等兩人傳
    遞內容親暱之簡訊，加以質問後，乙○○始予以坦承，乙○
    ○此後即行離家，對甲○○不再聞問，蔡秀苓並於93年11月
    20 日 生下1 名男嬰等事實，業據提出戶籍謄本、高雄地方
    法院94年易字第418 號刑事判決、高雄地方法院檢察署94年
    偵字第4421號起訴書、房屋租賃契約書、轉讓契約書在卷（
    原審卷15-17 、127-131 、147-14 8頁）為證，且為乙○○
    所不爭執，並提出營利事業登記公示詳細資料在卷（原審卷
    37 頁） 為證，自可信為真實，乙○○雖另以其係被甲○○
    趕出家門為抗辯，然為甲○○所否認，乙○○就其被趕出家
    門一事不惟未能提出確切證據以實其說，抑且至今亦拒絕告
    知其居住處所，所辯被甲○○趕出家門乙節，顯非可取。
五、按，有民法第1052條第1 項所列各款以外之重大事由，難以
    維持婚姻者，夫妻之一方得請求離婚，但其事由應由夫妻之
    一方負責者，僅他方得請求離婚，民法第1052條第2 項定有
    明文。是婚姻應以誠摰相愛為基礎，由夫妻經營幸福美滿之
    共同生活，苟有足以破壞共同生活或難以維持婚姻之重大事
    由，夫妻無過失之一方即得依上開規定請求離婚。經查，乙
    ○○上開與人通姦行為，被發覺後，即離去家庭，迄今居住
    處所不明，對甲○○不再聞問，於本件審理中亦表示不願再
    維持兩造婚姻，不爭執甲○○之訴請離婚，顯見兩造間夫妻
    共同生活誠摰相愛之基礎業已動搖，應認為有難以維持婚姻
    之重大事由，又此難以維持婚姻之重大事由顯係可歸責於乙
    ○○，從而甲○○依民法第1052條第2 項之規定訴請離婚，
    於法自屬有據，應予准許。甲○○依此項事由訴請離婚，即
    有理由，自不必再審究其主張之其他離婚事由。
六、又按，夫妻之一方，因判決離婚而受損害者，得向有過失之
    一方請求賠償。前項情形，雖非財產上之損害，被害人亦得
    請求賠償相當之金額，民法第1056條第1 、2 項定有明文。
    本件兩造婚姻，係因有可歸責於乙○○之重大事由，而難以
    維持，經甲○○訴請離婚，而有理由，已如前述，從而甲○
    ○依民法第1056條第2 項之規定訴請乙○○賠償非財產之損
    害，於法自屬有據。乙○○雖以其於93年4 月20日出具之書
    證兩張為據，主張其上開姦情揭發後，已將所有門牌號碼高
    雄市○○區○○路324 巷2 號5 樓房地以贈與為原因移轉登
    記予甲○○，並將芝宇軒實業行天珠店經營權歸由甲○○，
    自己負擔該店之貨款債務89萬元，應認兩造已就離婚達成賠
    償之協議，甲○○不得再請求此項之損害賠償。然查，乙○
    ○出具之上開書證兩張，係分別載明：「本人乙○○欠蔡書
    淵新台幣89萬，實屬個人欠款，與任何人包括配偶無關」、
    「配偶為保護自身權益，願意全力配合我名下財產全部移轉
    到配偶身上」等語，有兩造各自提出之乙○○立具之書證兩
    張在卷（原審卷12-14 頁、本院卷37-38 頁）為憑，則上開
    房地所有權之移轉及乙○○承認債務，顯非兩造因離婚而為
    之損害賠償協議，況當時兩造亦無成立協議離婚之情事，豈
    有成立因離婚而達成賠償協議之餘地，從而乙○○抗辯稱，
    兩造已成立離婚之損害賠償協議，甲○○不得再請求賠償因
    離婚之非財產上損害云云，並無可取。
七、查，甲○○大學肄業，現自力經營上開天珠店，乙○○為大
    學畢業，現為台南看守所戒護科管理員，業據兩造各自陳明
    在卷，並各自提出大學修業證明書、薪資條及有財政部高雄
    市國稅局93年度營業稅納稅資料查詢回復單在卷（原審卷36
    、121-126 頁）為憑，復為兩造所不爭執，本院爰斟酌兩造
    身分、地位、經濟能力，及兩造離婚事由等事由，認甲○○
    請求賠償離婚之非財產上損害以30萬元為適當，超過部分之
    請求，不應准許。又此項非財產上損害之賠償，係以甲○○
    請求判決離婚有理由並確定為前提，是其法定遲延利息，應
    自本件判決離婚確定翌日起算。甲○○請求自起訴狀繕本送
    達翌日起算法定遲延利息，超過部分，自不應准許。
八、又按，不法侵害他人基於配偶關係之身分法益而情節重大者
    ，被害人雖非財產上之損害，亦得請求賠償相當之金額，民
    法第195 條第1 、3 項定有明文。經查，乙○○於93年2 月
    間起，在高雄市○○路321 號2 樓，與蔡秀苓連續通姦2 次
    ，蔡秀苓並因而於93年11月20日生下一名男嬰，已如前述。
    所為顯已嚴重傷害甲○○基於配偶之身分法益，甲○○基於
    侵權行為之法律關係，訴請乙○○賠償非財產上之損害，於
    法自屬有據。乙○○雖亦執上開其出具之書證兩張，以上開
    理由抗辯稱兩造已就乙○○通姦行為達成賠償之協議，甲○
    ○不得再請求此項之損害賠償。惟查，芝宇軒實業行天珠店
    為獨資，登記負責人為甲○○，有上開營利事業登記公示詳
    細資料在卷可稽，於法自屬甲○○所有，甲○○於乙○○離
    家他去後，獨力繼續經營，難指為乙○○交付該店經營權予
    甲○○，以作為其通姦行為之損害賠償。又上開乙○○出具
    之書證其中一張係單純載明：「本人乙○○欠蔡書淵新台幣
    89 萬 元，實屬個人欠款，與任何人包括配偶無關」等語，
    所述既與乙○○上開通姦行為無涉，況證人蔡書淵於原審到
    庭證稱：「我是供貨的上游廠商，供貨給乙○○在新田路所
    開的天珠店算是我的加盟店，該店店主掛名是原告，實際經
    營者在92年12月到93年4 、5 月份是乙○○，金錢往來也都
    是與乙○○直接往來。後來，乙○○因為發生通姦的事情，
    他就無法找到人，店裡的事情，就由原告接手，我與原告就
    交易到5 、6 月份。在92年7 月15日到93年1 月27日起，乙
    ○○向我買斷天珠的貨物，總共積欠我89萬元」等語（原審
    卷71 頁） 。乙○○上開負擔債務之記述，自難指為係作為
    其通姦行為之損害賠償之協議。又上開另張乙○○出具之書
    證係記載：「配偶為保護自身權益，願意全力配合我名下財
    產全部移轉到配偶身上」等語，並於93年4 月30日以夫妻贈
    與為原因移轉上開房地所有權予甲○○，有土地登記謄本、
    建物登記謄本在卷（原審卷38-39 頁）可稽，然配偶權益種
    類繁多，且未明白指出上開房地所有權之移轉，係作為甲○
    ○因乙○○通姦行為之損害賠償對價，乙○○抗辯稱兩造已
    就乙○○通姦行為達成損害賠償之協議，甲○○不得再請求
    賠償非財產上損害云云，亦無可取。本院審酌兩造上開身分
    、地位、經濟能力及甲○○受害程度，認甲○○因乙○○通
    姦行為請求賠償非財產上損害以30萬元為適當，超過部分之
    請求，不應准許。
九、基上，甲○○請求准其與乙○○離婚，及請求乙○○賠償離
    婚所受之非財產上損害30萬元及自本件判決離婚確定翌日起
    ，至清償日止，按週年利率百分之五計算之利息，暨請求乙
    ○○賠償通姦所受之非財產上損害30萬元及自起訴狀繕本送
    達翌日（即94年5 月18日）起至清償日止，按週年利率百分
    之五計算之利息，為有理由，應予准許，超過部分之請求，
    為無理由，應予駁回。原審法院就甲○○離婚之訴部分，為
    甲○○敗訴判決，尚有未合，甲○○上訴指摘原判決此部分
    不當，求予廢棄改判，為有理由，應由本院廢棄改判之。原
    審法院就甲○○請求乙○○賠償離婚所受之非財產上損害部
    分，於上開應准許部分，原審法院為甲○○敗訴判決，尚有
    未合，甲○○上訴指摘原判決此部分不當，求予廢棄改判，
    為有理由，應由本院廢棄改判之。於上開不應准許部分，原
    審法院為甲○○敗訴判決，並無不合，甲○○上訴指摘原判
    決此部分不當，求予廢棄改判，為無理由，應予駁回。原審
    法院就甲○○請求乙○○賠償通姦所受之非財產上損害部分
    ，於上開應准許部分，原審法院為甲○○勝訴判決，並無不
    合，乙○○上訴指摘原判決此部分不當，求予廢棄改判，為
    無理由，應予駁回。於上開不應准許部分，原審法院為甲○
    ○勝訴判決，尚有未合，乙○○上訴指摘原判決此部分不當
    ，求予廢棄改判，為有理由，應由本院廢棄改判之。
十、本件為判斷基礎之事證已臻明確，兩造其餘攻擊防禦方法與
    本件判斷結果不生影響，自不逐一論列，併此明。
據上論結，本件甲○○上訴為一部有理由，一部無理由，乙○○
上訴為一部有理由，一部無理由，依民事訴訟法第463 條、第38
5 條第1 項前段、第449 條第1 項、第450 條、第79條，判決如
主文。
中    華    民    國    95    年    7     月    5     日
                            民事第五庭
                                審判長法官  蔡明宛
                                法      官  曾錦昌
                                法      官  黃國川
以上正本證明與原本無異。
本判決甲○○不得上訴。
乙○○如對本判決上訴，須於判決送達後20日內向本院提出上訴
狀，其未表明上訴理由者，應於上訴後20日內向本院提出上訴理
由書（均須按他造當事人之人數附繕本）。上訴時應提出委任律
師或具有律師資格之人之委任狀，並依附註條文規定辦理。
中    華    民    國    95    年    7     月    6     日
                                書  記  官  鄔維玲
附註：民事訴訟法第466 條之1 ：
對於第二審判決上訴，上訴人應委任律師為訴訟代理人，但上訴
人或其法定代理人具有律師資格者，不在此限。上訴人之配偶、
三親等內之血親、二親等內之姻親，或上訴人為法人、中央或地
方機關時，其所屬專任人員具有律師資格並經法院認適當者，亦
得為第三審訴訟代理人。第1項 但書及第2 項情形，應於提起上
訴或委任時釋明之。
                                                     AK


司法院資訊處製作；財團法人民間司法改革基金會備份。
